臺灣高等法院臺中分院民事判決　100年度上易字第17號
上　訴　人　馮廣民
訴訟代理人　陳玉珠
被 上 訴人　張益嘉
訴訟代理人　洪塗生律師
複 代 理人　吳念恒律師
上列當事人間請求確認通行權存在事件，上訴人對於民國99年10
月20日臺灣臺中地方法院98年度訴字第2114號第一審判決提起上
訴，本院於100年6月15日言詞辯論終結，判決如下：
    主  文
原判決廢棄。
確認上訴人就其所有坐落台中市○○區○○段609地號土地，對
於被上訴人所有坐落台中市○○區○○段628地號土地，如附圖
二即台中市豐原地政事務所複丈日期100年3月4日之土地複丈成
果圖子案所示編號628-Ｂ部分（路寬3米）面積90.09平方公尺，
有通行權存在，並得在其上設置道路。
第一、二審訴訟費用由被上訴人負擔。
    事實及理由
壹、程序方面：
一、按當事人適格，係指當事人就具體特定之訴訟，得以自己之
    名義為原告或被告，而受為訴訟標的法律關係之本案判決之
    資格而言。故在給付之訴，若原告主張其為訴訟標的法律關
    係之權利主體，他造為訴訟標的法律關係之義務主體，其當
    事人即為適格。至原告是否確為權利人，被告是否確為義務
    人，乃為訴訟標的法律關係之要件是否具備，即訴訟實體上
    有無理由之問題，並非當事人適格之欠缺（最高法院93年度
    台上字第382號裁判參照）。申言之，當事人適格與否，應
    依原告起訴主張之事實定之，非依法院判斷之結果定之。查
    上訴人主張伊所有坐落台中市○○區○○段609地號土地為
    袋地，須通行鄰地即被上訴人所有同段628地號土地，並主
    張附圖二辛案通行權（下述之），然拒絕追加訴外地地主即
    第三人台灣省台中農田水利會為被告等詞在卷（見本審卷二
    第4頁反面）。查上訴人既主張伊土地為袋地，並有通行被
    上訴人土地之權限，則其當事人適格即無欠缺，至其主張辛
    案，是否可採，乃法院對於為訴訟標的之法律關係本身之存
    否之判斷，是被上訴人抗辯上訴人未追加第三人台灣省台中
    農田水利會為被告，本件訴訟當事人不適格云云，顯有誤會
    。
貳、訴訟要旨：
一、上訴人主張：查上訴人所有坐落台中市○○區○○段609地
    號土地（下簡稱609地號土地）與被上訴人所有同段628地號
    土地（下簡稱628地號土地）相毗鄰，上訴人所有系爭609地
    號土地因與公路無適宜之聯絡，致不能為通常使用，必須通
    行被上訴人所有系爭628地號，始得通至鐮村路605巷之既成
    巷道，再對外通行至鐮村路，上訴人迭向被上訴人請求准許
    通行其所有系爭628地號土地以至公路，但為被上訴人所拒
    絕。爰依民法第787條第1項、第788條第1項前段之規定請求
    確認通行權存在及開設道路。又原判決雖判准附圖三庚案通
    行權（下簡稱庚案），然查庚案之路寬僅2公尺甚窄，並有
    兩處轉彎處呈90度，不能行駛耕耘機或小客貨車進出。再者
    ，609地號土地與628地號西側土地間高低落差達二公尺以上
    ，設置道路通行，至為困難，又須經由訴外地即同段627、6
    26地號台中農田水利會所有土地，而無法直達鐮村路605巷
    之既成道路，自不適當。是主張如本判決附圖二即台中市豐
    原地政事務所複丈日期100年3月4日之土地複丈成果圖辛案
    （下簡稱辛案）所示編號628-Ａ部分面積105.66平方公尺（
    路寬3.6米），有通行權存在，並得在其上設置道路，而辛
    案對被上訴人所有628地號土地損害最少之範圍，且為適宜
    之通路。另辛案雖須經由訴外地即同段630地號、533地號土
    地部分，上訴人另自行處理。又上訴人不同意被上訴人所提
    互換土地（即以地易地通行）方案等詞、並求為判決：(一)原
    判決廢棄。(二)確認上訴人就其所有坐落台中市○○區○○段
    609地號土地，對於被上訴人所有坐落台中市○○區○○段
    628地號土地，如附圖二即台中縣豐原地政事務所複丈日期
    100年3月4日之土地複丈成果圖辛案所示編號628-Ａ部分面
    積105.66平方公尺（路寬3.6米），有通行權存在，並得在
    其上設置道路。
二、被上訴人則以：查原判決判准辛案，僅占用被上訴人628地
    號土地西南角之邊緣2公尺寬土地，較不會影響被上訴人該
    之完整性，應屬損害較小之通行處所及方法。本件609、628
    地號土地東、西側本皆有一至二公尺左右高低之落差，故無
    論本件採認何種通行方案，上訴人均須自行解決土地高度落
    差之問題。又上訴人自承其在609地號土地上耕種時，僅利
    用鋤頭及人工，並未利用任何耕耘機器，即上訴人係屬小面
    積耕作型態，不需要大型之耕耘機器，而一般小型耕耘機寬
    度約60公分，而庚案路寬達達2公尺足夠通行。又辛案或子
    案，雖一為路寬3.6公尺、一為路寬3公尺，但二案者幾乎皆
    佔去系爭628地號土地東側大部分邊緣，影響系爭628地號土
    地之完整性至鉅！且該二案均須經由東側訴外地即同段533
    、630地號土地（下簡稱533、630地號土地），始能達於鐮
    村路605巷，然該訴外地之地主均回函不同意他人通行或加
    蓋水路通行，是辛案或子案均不足採等詞置辯。並求為判決
    駁回對造之上訴。
參、法官協議兩造爭點整理（見本審卷第一宗第66反頁至第67頁
    ）：
一、兩造不爭執事項：
  (一)馮廣民所有坐落台中市○○區○○段609地號土地之南邊與
    張益嘉所有同段610地號、628地號土地相毗鄰，而其東北邊
    、西邊則分別與第三人所有之同段608地號、611地號土地相
    毗鄰。馮廣民所有系爭609地號土地因與公路無適宜之聯絡
    ，致不能為通常使用。
  (二)馮廣民所有系爭609地號土地目前種植農作物，有櫻花樹、
    香蕉、蔬菜、竹子等。張益嘉所有同段628地號土地東北角
    種植竹林、其餘種植水稻。
  (三)若馮廣民所有系爭609土地東邊之水利溝能申請覆蓋，約10
    米長，則馮廣民就可通行鐮村路605巷，兩造願意各負擔一
    半覆蓋水利溝之費用。
  (四)張益嘉所有系爭628地號土地與東邊水利溝之間尚有同段630
    地號之部分土地，而該630地號土地之使用分區為特定農業
    區，地目為水，係訴外人李秋鳴等10人所共有，惟訴外人李
    秋鳴早已死亡，因其繼承人遲未辦理繼承登記，業經台中縣
    政府於88年9 月1 日依土地法第73條之1 規定執行代管。
  (五)張益嘉所有系爭628地號土地之西南邊與訴外人台中農田水
    利會所有同段627地號土地相鄰；而該627地號土地之地目為
    田，其南邊即為鐮村路605巷（詳如附圖一所示）。
  (六)該鐮村路605巷之路寬均詳如地政機關測量圖（即本判決附
    圖一）。
二、兩造爭執之事項：
    本件馮廣民主張通行之辛案有無理由？
肆、得心證之理由：
一、查上訴人馮廣民所有坐落台中市○○區○○段609地號土地
    之南邊與被上訴人張益嘉所有同段610地號、628地號土地相
    毗鄰，而其東北邊、西邊則分別與第三人所有之同段608地
    號、611地號土地相毗鄰。上訴人所有系爭609地號土地因與
    公路無適宜之聯絡，致不能為通常使用，而屬袋地等情，為
    兩造所不爭執，並經本院會同台中市豐原地政事務所履勘現
    場，並有勘驗筆錄（含現場略圖）、豐原地政事所測繪現場
    圖（即本判決附圖一）、辛案及子辛通行權（即本判決附圖
    二）、台灣省台中農田水利會函文、系爭609、628地號土地
    謄本、現場照片等在卷可按（見本審卷一第43-51頁、第104
    -107頁、第131-137頁、第145-147頁）。次查上訴人609地
    號土地須經由鐮村路605巷之既成巷道，始能對外通行至鐮
    村路，亦有上開勘驗筆錄（含現場略圖）、及豐原地政事所
    測繪現場圖（即本判決附圖一）可參。
二、上訴人主張伊609地號土地為袋地，須通行被上訴人628地號
    土地，並主張附圖二辛案通行權，然被上訴人則主張附圖三
    庚案通行權（即原判決判准方案），是本件首應審究者，厥
    為上訴人609地號土地，以何案通行為適當？茲分述如下：
  (一)按法院對於民法第七百八十七條第二項「周圍地損害最少之
    處所及方法」之袋地通行權之判決性質，除當事人提起確認
    之訴有確認判決之效力外，亦有形成判決之效力。有通行權
    之人因法院之判決，對於通行之處所及範圍取得通行權。法
    院既認袋地對周圍地土地有通行權，自應依職權認定何處係
    「周圍地損害最少之處所及方法」，不以當事人所聲明請求
    之通行處所及方法為限，當事人所為通行處所及方法之聲明
    ，如同請求分割共有物判決分割方法之聲明，僅供法院之參
    考，法院所認定通行之處所及範圍，既係在有通行權人之通
    行土地之內，仍屬其聲明範圍之內，即非訴外裁判。因此法
    院判決確認通行權之路寬、路線，雖與原告聲明不同，亦勿
    庸駁回原告之訴（臺灣高等法院暨所屬法院八十七年法律座
    談會民事類提案第9號參照)。
  (二)查原判決所採如附圖三庚案，其通行路線須經兩處轉彎處並
    呈90度，且路寬僅二米，不適合人、車通行。甚且，庚案須
    穿越寬約七米之訴外地即同段627、628地號土地，始能通行
    至鐮村路605巷之既成巷道，然查上開627、628地號土地地
    主即台灣省台中農田水利會，業回函表示伊並不同意他人跨
    越上開627、628地號土地通行使用等情，亦有台灣省台中農
    田水利會函文，及上開627、628地號土地謄本等各在卷可佐
    （見本審卷一第49、50、160頁），足證附圖庚案並不適合
    上訴人通行。
  (三)附圖二辛、子二案，其通行路線相同，兩案差異僅在辛案路
    寬3.6米，通行628地號土地面積為105.66平方公尺，子案路
    寬3米，通行628地號土地面積為90.09平方公尺，亦有附圖
    二可按，則子比辛案面積減少15.57平方公尺，路寬減少0.6
    米。按民法第787條第2項規定：「有通行權人應於通行必要
    之範圍內，擇其周圍地損害最少之處所及方法為之」，則子
    案就通行面積及路寬，均較辛案減少，自屬對「周圍地損害
    最少之處所及方法之」。又子案雖有一處90度轉彎，然以三
    米路寬，應足人員、小型車輛通行轉彎（查小型車通常寬約
    170公分）。
  (四)又附圖二子案，雖須經由訴外地即同段630、533地號土地，
    始能達到鐮村路605巷之既成巷道，然查子案路線跨越630地
    號土地之狹長地段約一米寬，其餘為水溝，跨越533地號土
    地部分均為水溝，亦有附圖二可參。查該水溝上已有被上訴
    人搭建之60公分鐵架便橋跨越通行至鐮村路605巷之既成巷
    道，此有上開勘驗筆錄（含現場略圖）、及豐原地政事所測
    繪現場圖（即本判決附圖一）、現場照片等在卷可參，足證
    子案路線通行並無困難。雖訴外地即同段630、533地號土地
    地主回函表示伊並不同意他人通行或跨越云云，有該函文在
    卷可參（見原審卷一第126、127、138頁），然被上訴人既
    能建橋跨越通行無阻，且上訴人亦自願就此部分，另行處理
    等情在卷（見本審卷一第4頁反面），自應尊重其意願，由
    其自行處理較妥。
伍、綜上所述，上訴人依民法第787條第1項、第788條第1項前段
    之規定，請求確認其所有609地號土地，對被上訴人所有628
    地號土地如本院判決附圖二子案所示編號628-Ｂ部分（路寬
    3米）面積90.09平方公尺，有通行權存在，並得在其上設置
    道路，為有理由，應予准許。被上訴人所辯，均無可取。是
    原審判決採附圖三庚案通行權，尚有未洽。上訴意旨指摘原
    判決不當，求予廢棄改判，為有理由。爰由本院予以廢棄改
    判，如主文第二項所示。
陸、本件事證已臻明確，兩造其餘攻擊或防禦方法及所提證據，
    均與本院心證之形成，不生影響，爰不一一再加以論述，併
    此明。
柒、據上論結，本件上訴為有理由，依民事訴訟法第四百五十條
    、第七十八條，判決如主文。
中    華    民    國   100    年    6     月    29    日
                民事第一庭    審判長法  官  吳火川
                                    法  官  胡景彬
                                    法  官  陳繼先
以上正本係照原本作成。
不得上訴。
                                    書記官  蘇昭文
中    華    民    國   100    年    6     月    29    日
                                                      Ｓ